臺灣士林地方法院民事判決　　　　　　　 96年度訴字第204號
原　　　告　甲○○
原　　　告　乙○○○
上2 人共同
訴訟代理人　賴玉梅律師
　　　　　　周福珊律師
　　　　　　王嘉斌律師
被　　　告　丙○○
訴訟代理人　錢裕國律師
複　代理人　王一翰律師
上列當事人間債務人異議之訴等事件，本院於民國96年4 月4 日
言詞辯論終結，判決如下：
    主  文
確認被告對原告甲○○之保證債權新台幣佰壹拾伍萬壹仟佰
貳拾陸元不存在。
本院九十五年度執字第二六二三三號清償債務強制執行事件所為
之強制執行程序應予撤銷。
被告應給付原告郭貴春新台幣玖拾貳萬伍仟伍佰零壹元，及自民
國九十六年二月十四日起至清償日止，按週年利率百分之五計算
之利息。
訴訟費用新台幣肆萬壹仟零玖拾伍元由被告負擔。
    事實及理由
壹、程序方面：
    按「確認法律關係之訴，非原告有即受確認判決之法律上利
    益者，不得提起」，民事訴訟法第247 條第1 項前段定有明
    文。而所謂即受確認判決之法律上利益，係指法律關係之存
    否不明確，原告主觀上認其在法律上之地位有不安之狀態存
    在，且此種不安之狀態，能以確認判決將之除去者而言（最
    高法院52年度台上字第1240號判例意旨參照）。經查，被告
    主張其對原告甲○○有保證債權，聲請本院對原告甲○○核
    發支付命令，經本院於民國95年4 月28日以95年度促字第
    11608 號支付命令命原告甲○○應向被告清償新台幣（以下
    同）3,151,326 元及自95年4 月18日起至清償日止，按週年
    利率5%計算之利息及程序費用1,000 元，被告並執上開支付
    命令暨確定證明書為執行名義，聲請對原告甲○○之財產強
    制執行，經本院以95年度執字第26233 號清償債務強制執行
    事件受理在案，原告甲○○否認其與被告間有保證債權債務
    關係存在，則被告對原告甲○○是否有債權存在，即影響原
    告甲○○之法律上地位，而上開不安之狀態，得以本件確認
    判決將之除去，揆諸前揭規定及說明，原告甲○○對被告提
    起本件訴訟，應有確認利益，合先敘明。
貳、實體方面：
一、本件原告起訴主張：
  (一)被告前於91年間，以635 萬元之價格，向原告乙○○○購買
    坐落台北縣中和市○○段二八張小段599-4 地號土地權利範
    圍4 分之1 暨其上建物門牌號碼台北縣中和市○○路432 巷
    32號房屋（以下簡稱系爭不動產），嗣因系爭房屋遭第三人
    占用無法交付，雙方經台北縣淡水鎮調解委員會以94年調字
    第19號調解書成立調解，被告同意將系爭不動產再移轉登記
    予原告乙○○○，原告乙○○○則應返還635 萬元予原告。
    被告業於94年7 月25日依上開調解書內容將系爭不動產移轉
    登記予原告乙○○○，惟原告乙○○○未依調解內容給付被
    告635 萬元，被告乃以上開調解書為執行名義，聲請就原告
    乙○○○所有之系爭不動產強制執行，經台灣板橋地方法院
    以94年度執字第29869 號受理在案，拍賣所得價金7,478,
    000 元，訴外人即第1 順位抵押權人台新國際商業銀行股份
    有限公司（以下簡稱台新銀行）分得4,044,480 元，被告分
    得3,305,182元，不足額3,282,291 元。
  (二)被告復於95年4 月13日以原告乙○○○尚有3,151,326 元未
    清償，而原告甲○○為上開債務保證人為由，由本院聲請對
    原告甲○○核發支付命令，經本院核發95年度促字第11608
    號支付命令，原告甲○○因不諳法令又遭被告矇騙，致未對
    該支付命令聲明異議而告確定，被告旋執上開支付命令為執
    行名義，聲請對原告甲○○所有坐落於台北縣淡水鎮○○段
    126 地號土地權利範圍10萬分之304 暨其上建物門牌號碼台
    北市○○鎮○○路32巷95號4 樓房屋強制執行，經本院以95
    年度執字第26233 號清償債務強制執行事件受理在案。
  (三)本院95年度促字第11608 號支付命令固記載被告對原告甲○○有3,151,326 元之保證債權，惟被告於聲請支付命令時所
    提之切結書並非實在，且姑不論該切結書之真實性，被告於
    執行拍賣原告乙○○○所有之系爭不動產時，拍賣所得價金
    已代償被告向訴外人台新銀行之抵押貸款4,076,827 元（含
    債權金額4,044,480 元及執行費32,347元），此部分原告乙○○○得依不當得利之法律關係，請求被告返還，故原告乙○○○對被告有4,076,827 元之債權，得以上開債權對被告
    主張抵銷，原告乙○○○並以起訴狀繕本之送達為對被告抵
    銷之意思表示，經行使抵押權後，原告乙○○○對被告尚有
    不當得利債權925,501 元（計算式：4,076,827-3,151,326=
    925,501） 。是以，被告對原告乙○○○之買賣價金返還債
    權，經原告乙○○○行使抵銷權後已溯及消滅，原告甲○○
    縱係上開債務保證人，亦因主債務消滅而生保證債務消滅之
    結果，被告對原告甲○○依本院95年度促字第11608 號支付
    命令所載之3,151,326 元債權，於執行名義成立後而生消滅
    或妨礙被告請求之事由，原告甲○○自得請求撤銷本院95年
    度執字第26233 號執行程序等語。
  (四)並聲明：(1)確認被告對原告甲○○之保證債權3,151,326 元
    不存在。(2)本院95年度執字第26233 號清償債務強制執行事
    件所為之強制執行程序應予撤銷。(3)被告應給付原告乙○○○925,501 元，及自起訴狀繕本送達翌日起至清償日止，按
    週年利率5%計算之利息。
二、被告則以：
  (一)依台灣板橋地方法院94年度執字第29869 號分配表及債權憑
    證所示，被告尚有不足額未受償，被告據以請求核發支付命
    令，自無不當，該支付命令因原告未於法定期間合法提出異
    議已確定，被告於事後方主張切結書並非實在云云，顯係主
    張於與確定判決有同一效力之執行名義成立前之事實，應屬
    民事訴訟法第521 條第2 項規定提起再審之訴之問題，被告
    以此為由提起本件債務人異議之訴，與強制執行法第14條、
    民事訴訟法第521條規定不符。
  (二)依雙方調解筆錄第1 、2 項，僅有約定被告將系爭房屋移轉
    登記予原告乙○○○，原告乙○○○給付被告635 萬元，全
    無提及銀行貸款乙事，原告突就此主張抵銷，已屬無稽。原
    告乙○○○既願意給付被告635 萬元，被告甲○○復未對支
    付命令聲明異議，應認原告乙○○○實有承擔系爭不動產上
    貸款之意思，故原告並無不當得利請求權存在，無從行使抵
    銷權等語置辯。
  (三)並聲明：原告之訴駁回。
三、本件經本院依民事訴訟法第271 條之1 準用同法第270 條之
    1 第1 項第3 款規定，整理並協議簡化爭點及不爭執點如下
    （本院94年4 月18日言詞辯論筆錄，第49 頁至第51頁）：
  (一)兩造不爭執之事實：
    (1)被告前於91年間，以635 萬元之價格，向原告乙○○○購
      買坐落台北縣中和市○○段二八張小段599-4 地號土地暨
      其上建物門牌號碼台北縣中和市○○路432 巷32號房屋，
      被告取得系爭房屋所有權後，於91年10月4 日以系爭房屋
      為擔保，向訴外人台新銀行借款465 萬元（第33頁）。
    (2)因系爭房屋遭第三人占用無法交付，雙方於94年4 月22日
      經台北縣淡水鎮調解委員會以94年調字第19號調解書成立
      調解，被告同意將系爭房屋再移轉登記予原告乙○○○，
      原告乙○○○則應於94年6 月22日前將635 萬元交付原告
      ，上開調解書並經本院准予核定（第11頁至第13頁）。
    (3)被告執有94年6 月28日切結書1 紙，其上記載原告乙○○○為立切結書人、原告甲○○為保證人，內容略以：「一
      、緣立書人乙○○○與丙○○先生房屋（標示於后）買賣
      事件，業經台北縣淡水調解委員會令94年民調字第19號調
      解成立，今丙○○願將上開房地過戶移轉予立書人，俟過
      戶完畢當日，立書人即應同時返還丙○○先生635 萬元。
      二、立書人同意於上開房地辦理過戶移轉之同時，設定抵
      押權債權額新台幣635 萬元予丙○○先生，作為上開債權
      之擔保，俟立書人履行上開債務，丙○○先生應無條件塗
      銷設定抵押權。」（第18頁）
    (4)因原告乙○○○未依調解內容給付被告635 萬元，被告乃
      以上開調解書為執行名義聲請就原告乙○○○所有之系爭
      房屋強制執行，經台灣板橋地方法院以94年度執字第
      29869 號受理在案，拍賣所得價金7,478,000 元，第1 順
      位抵押權人台新銀行分得4,076,827 元（含債權本息4,
      044,480 元、執行費32,347元），被告分得3,305,182 元
      ，不足額3,282,291 元（第14頁至第15頁）。
    (5)被告執上開切結書聲請本院對原告甲○○核發支付命令，
      經本院於95年4 月28日以95年度促字第11608 號支付命令
      命原告甲○○應向被告清償3,151,326 元及自95年4 月18
      日起至清償日止，按週年利率5%計算之利息及程序費用
      1,000 元，原告甲○○逾期未提出異議，支付命令已確定
      （第16頁至第17頁） 。
    (6)被告執本院95年度促字第11608 號支付命令為執行名義，
      聲請對原告甲○○之財產強制執行，經本院以95年度執字
      第26233 號清償債務強制執行事件受理在案，執行程序尚
      未終結（第20頁至第32頁）。
  (二)兩造爭執要旨：
    (1)系爭切結書是否真正？原告甲○○得否以系爭切結書非真
      正為由，於本件債務人異議之訴爭執本院95年度促字第
      11608 號支付命令所載之債權不存在？
    (2)原告乙○○○是否有為被告承擔其對訴外人台新銀行所負
      貸款債務之意思？
    (3)倘原乙○○○告無為被告承擔貸款債務之意思，系爭房屋
      拍賣所得價金為被告代償4,076,827 元，是否無法律上原
      因？原告乙○○○得否主張抵銷？本院95年度促字第
      11608 號執行名義成立後，是否有消滅或妨礙債權人請求
      之事由發生？
四、茲就上述爭點，析述本院得心證之理由如下：
  (一)系爭切結書是否真正？原告甲○○得否以系爭切結書非真正
    為由，於本件債務人異議之訴爭執本院95年度促字第11608
    號支付命令所載之債權不存在？
    本件原告主張被告執以聲請本院核發95年度促字第11608 號
    支付命令之切結書非真正，上開支付命令所載之保證債權不
    存在云云，惟為被告所否認。按「執行名義成立後，如有消
    滅或妨礙債權人請求之事由發生，債務人得於強制執行程序
    終結前，向執行法院對債權人提起異議之訴。」「債務人對
    於支付命令未於法定期間合法提出異議者，支付命令與確定
    判決有同一之效力。前項支付命令有第496 條第1 項之情形
    者，得提起再審之訴，並以原支付命令之聲請，視為起訴。
    」「除別有規定外，確定之終局判決就經裁判之訴訟標的，
    有既判力。」強制執行法第14條第1 項前段、民事訴訟法第
    521 條、第400 條第1 項分別定有明文。經查，本院95年度
    促字第11608 號支付命令已合法送達原告甲○○，而原告甲○○未於法定期間提出異議之事實，為兩造所不爭執，則上
    開支付命令已告確定，與確定判決有同一之效力，當無疑義
    ，且原告甲○○所指系爭切結書非真正、受被告矇騙等各節
    ，其為異議原因之事實係發生於支付命令之前，依強制執行
    法第14條第1 項後段規定，其內容縱有不當，應以再審表示
    不服，要非異議之訴所能救濟。
  (二)原告乙○○○是否有為被告承擔其對訴外人台新銀行所負貸
    款債務之意思？
    又原告乙○○○主張其為被告代償被告對訴外人台新銀行所
    負貸款債務無法律上原因等語，被告則辯稱原告乙○○○有
    為被告承擔債務之意思云云。按「當事人主張有利於己之事
    實者，就其事實有舉證之責任。」民事訴訟法第277 條定有
    明文。又債務承擔契約，係以移轉債務於第三人為目的之契
    約，第三人與債權人或與債務人間互相意思表示一致，為成
    立該承擔契約之前提，苟無該承擔債務之合致意思表示，縱
    第三人基於其他原因須對債權人為給付，自非屬於債務承擔
    ，故倘若被告主張其與原告乙○○○間就訴外人台新銀行貸
    款債務有債務承擔契約之存在，對此節自應負舉證責任。經
    查：被告前以635 萬元之價格，向原告乙○○○購買系爭不
    動產，並於取得系爭房屋所有權後，於91年10月4 日以系爭
    房屋為擔保向訴外人台新銀行借款465 萬元之事實，有借款
    借據暨約定書在可稽，並為兩造所不爭執，上開貸款金額約
    占房屋總價格7 成，衡諸常情，應係用以支付系爭不動產之
    尾款。嗣兩造於94年4 月22日經台北縣淡水鎮調解委員會以
    94年調字第19號調解書成立調解略以：「一、雙方同意將上
    述房屋再行移轉予對造人之名下，並約定收到此調解法院之
    核定書後7 日內一同至中和市地政事務所辦理過戶事宜，過
    戶手續所需之一切行政規費及稅捐皆由聲請人（即被告）支
    付。二、聲請人先前已支付予對造人（即原告乙○○○）新
    台幣陸佰拾伍萬元之房屋價金，對造人同意於94年6 月22
    日前將前述款項交予聲請人親收」等語（第12頁至第13頁）
    ，其內雖未敘明被告對訴外人台新銀行抵押貸款債務之處理
    方式，惟觀諸調解書文義，雙方應係解除買賣契約回復原狀
    ，由原告乙○○○將收得之買賣價金635 萬元如數返還被告
    ，而被告將不動產再行登記予原告，被告並未向原告乙○○○請求違約金，原告乙○○○亦未表明為被告承擔銀行貸款
    債務之意思，以被告向訴外人台新銀行貸款金額之高，達買
    賣價金7 成，倘兩造有成立債務承擔契約之意思，理應於調
    解書內敘明，況兩造成立調解時，系爭不動產屬於被告所有
    ，原告乙○○○斯時未必知悉系爭不動產上有訴外人台新銀
    行設定第1 順位抵押權暨其債權金額，則被告僅以調解書未
    提及銀行貸款，即認原告乙○○○有為其承擔債務之意思，
    委不足採。復查，台灣板橋地方法院以94年度執字第29869
    號強制執行事件，拍賣系爭不動產所得價金7,478,000 元，
    經該院實行分配，第1 順位抵押權人台新銀行分得4,076,
    827 元（含債權本息4,044,480 元、執行費32,347元），而
    原告乙○○○未對分配表異議之事實，固為兩造所不爭執，
    並有分配表在卷可稽（第14頁至第15頁），然此乃基於民法
    860 條抵押權之優先效力及同法第867 條抵押權之追及效力
    所致，非謂原告乙○○○以其所有之不動產拍賣所得價金為
    被告清償貸款債務，即有為被告承擔該等債務之意思。此外
    ，被告復未能舉證證明原告乙○○○有為其承擔其對訴外人
    台新銀行所負貸款債務之意思，則其此部分空言置辯，即屬
    無據。
  (三)倘原告乙○○○無為被告承擔貸款債務之意思，系爭房屋拍
    賣所得價金為被告代償4,076,827 元，是否無法律上原因？
    原告乙○○○得否主張抵銷？本院95年度促字第11608 號執
    行名義成立後，是否有消滅或妨礙債權人請求之事由發生？
    按「無法律上之原因而受利益，致他人受損害者，應返還其
    利益。」民法第179 條前段定有明文。承前所述，被告未能
    舉證證明原告乙○○○有為其承擔其對訴外人台新銀行所負
    貸款債務之意思，復未能證明原告乙○○○基於其他法律上
    原因為其清償貸款債務，則原告主張其為被告代償4,076,
    827 元無法律上原因，而屬不當得利，得請求被告返還前揭
    金額等語，應堪認定。復按，「二人互負債務，而其給付種
    類相同，並均屆清償期者，各得以其債務，與他方之債務，
    互為抵銷。」「主債務人所有之抗辯，保證人得主張之。」
    「保證人得以主債務人對於債權人之債權，主張抵銷。」民
    法第334 條第1 項前段、第742 條第1 項、第742 條之1 分
    別有明文規定。又抵銷固使雙方債務溯及最初得為抵銷時消
    滅，惟雙方互負得為抵銷之債務，並非當然發生抵銷之效力
    ，必一方對於他方為抵銷之意思表示而後雙方之債務乃歸消
    滅，此觀民法第335 條第1 項規定自明。故給付之訴之被告
    對於原告有得為抵銷之債權，而在言詞辯論終結前未主張抵
    銷，迨其敗訴判決確定後表示抵銷之意思者，其消滅債權人
    請求之事由，不得謂非發生在該訴訟言詞辯論終結之後，依
    強制執行法第14條之規定，自得提起執行異議之訴（最高法
    院29年上字第1123號判例意旨參照）。查原告乙○○○對被
    告之不當得利債權，與被告對原告乙○○○之返還買賣價金
    債權，種類相同，均屆清償期，則原告乙○○○主張以上開
    不當得利債權4,076,827 元與其對被告所負之債務3,151,
    326 抵銷，並以起訴狀繕本送達為抵銷之意思表示，要無不
    合，經抵銷後，被告對原告乙○○○之返還買賣價金債權已
    消滅，原告乙○○○對被告尚有不當得利債權925,501 元（
    計算式：4,076,827-3,151,326=925,501） ，而原告甲○○
    原告乙○○○之保證人，自得以此對抗被告。且原告於本院
    95年度促字第11608 號支付命令成立後始為抵銷之意思，應
    認上開執行名義成立後，有消滅或妨礙債權人請求之事由發
    生，則原告提起本件債務人異議之訴，請求撤銷本院95年度
    執字第26233號清償債務強制執行程序，即屬有據。
五、綜上，被告對保證人原告甲○○之3,151,326 元債權，已因
    主債務人原告乙○○○以其對被告之不當得利債權行使抵銷
    權而消滅，本院95年度執字第26233 號強制執行程序之執行
    名義即95年度促字第11608 號支付命令成立後，有消滅債權
    人請求之事由發生。從而，原告甲○○訴請確認被告對其保
    證債權3,151,326 元不存在，並請求撤銷本院95年度執字第
    26233 號清償債務強制執行事件所為之強制執行程序，另原
    告乙○○○依不當得利之法律關係，請求被告給付925,501
    元，及自起訴狀繕本送達翌日起即96年2 月14日起至清償日
    止，按週年利率5%計算之利息，均為有理由，應予准許。
六、本件判決基礎俱已臻明確，兩造其餘攻防方法及訴訟資料經
    本院審酌後，核與判決不生影響，無逐一論駁之必要，併此
    敘明。
七、末按，「法院為終局判決時，應依職權為訴訟費用之裁判。
    」民事訴訟法第87條第1 項定有明文。查本件原告之訴為有
    理由，訴訟費用41,095元應由被告負擔。
八、據上論結，本件原告之訴為有理由，依民事訴訟法第78條、
    第87條第1 項，判決如主文。
中　　華　　民　　國　　96　　年　　4 　　月　　18　　日
                  民事第二庭  法  官  陳玉曆
以上正本證明與原本無異。
如對本判決上訴須於判決送達後20日內向本院提出上訴狀。
中　　華　　民　　國　　96　　年　　4 　　月　　24　　日
                              書記官  蔡雨呈
